臺灣士林地方法院民事判決　　　　　　　 92年度婚字第537號
原　　　告　乙○○
訴訟代理人　王東山律師
　　　　　　李美寬律師
複代理人　　林孝甄律師
　　　　　　張宜暉律師
被告　甲○○
訴訟代理人　簡炎申律師
　　　　　　林光彥律師
當事人間離婚事件，本院於民國94年9 月30日言詞辯論終結，判
決如下：
    主  文
准原告與被告離婚。
訴訟費用由被告負擔。
    事實及理由
一、原告起訴主張：緣原告與被告於民國69年11月2 日結婚，婚
    後育有2 名子女朱堯南、朱梅，兩造嗣於86年間決定舉家移
    民加拿大，詎一切移民手續辦妥後，被告竟反悔變卦，不願
    隨同原告及兒女一同留住加拿大，而繼續留在台灣，嗣轉赴
    中國大陸北京發展，造成兩造實質上迄今已分居長達近10年
    之久。惟原告雖與子女移居加拿大，而與被告分居兩地，惟
    此係因被告辦妥移民加拿大之手續後，臨行前卻反悔留在台
    灣之結果，非原告故意拒絕同居，是兩造分隔兩地之情事乃
    被告單方造成，是被告訛稱原告惡意遺棄，致兩造難以維特
    婚姻生活云云，實屬無稽。再者，兩造已分居近10年之久，
    一住加拿大，一住中國大陸北京，彼此間生活習性、價值觀
    、人生觀等均大不相同，且夫妻之間關係冷淡，無話可談，
    況被告已當庭表明無意繼續維持婚姻關係之意願，足徵兩造
    間之互信、互愛、互諒之基礎業已發生動搖，顯難以繼續維
    持婚姻生活，是兩造間之婚姻已有難以維持婚姻之重大事由
    存在，為此爰依民法第1052條第2 項之規定，訴請判准兩造
    離婚等語，並聲明：(1)請准原告與被告離婚。(2)訴訟費用由
    被告負擔。
二、被告則以：兩造感情之破裂，實肇因於原告執意居住於加拿
    大所致，當初被告購買加拿大房地乃為子女教育著想，而供
    子女暫時居住之用，並無長期定居之意。被告因生意需要，
    生活圈在台北、北京兩地，斷無以加拿大作為生活處所之可
    能，被告曾多次要求原告共同居住於台北或北京，以維夫妻
    感情，然原告本身並無工作，卻不願隨被告同住台北或北京
    ，而未履行同居義務，是縱認兩造婚姻有因分隔兩地而有難
    以維持之情事，亦可歸責於原告，或至少應由原告負大部分
    責任。按民法第1052條第2 項但書後段規定：「但其事由應
    由夫妻之一方負責者，僅他方得請求離婚。」最高法院90
    年台上字第1965號判決意旨亦認「難以維持婚姻之重大事由
    ，夫妻雙方均須負責時，應比較衡量雙方之有責程度，僅許
    責任較輕之一方，得向責任較重之他方請求離婚。」從而原
    告對於難以維持婚姻之事由，應負較大部分之責任，是原告
    自不得據上開理由主張離婚等語，並聲明：(1)駁回原告之訴
    。(2)訴訟費用由原告負擔。
三、原告主張兩造於民國69年11月2 日結婚，婚後育有兩名子女
    朱堯南、朱梅，婚姻關係現仍存續中之事實，業據提出戶籍
    謄本等為證，而被告對此亦不爭執，堪信為真正。又兩造於
    86年間原本協商移民加拿大定居，詎被告辦妥移民手續後，
    竟因其在加拿大無法找到工作，且其工作地點在北京，故不
    願隨同原告及子女前往加拿大同住，而獨自留住臺灣或北京
    ，造成兩造自86年間起事實上處於分居狀態，迄今已近10
    年之久等情，亦經兩造自認在卷；並經證人即兩造之女朱梅
    到庭證稱：「（問：父母何時起未住一起？）從移民加拿大
    後，兩人幾乎就沒有住在一起，我們是在1996年全家一起移
    民到加拿大，爸爸只待了1 個月就走了，當初我們認為爸爸
    會跟我們一起住，後來移民1 個月後，爸爸說要回台灣工作
    就回去了，只有我和哥哥及媽媽留在加拿大直到現在。」、
    「（問：爸爸有無定期去看你們？）1 年有1 、2 次，大約
    都是在我們放假時，那是在剛移民時的4 、5 年，每次最多
    待2 個禮拜；後來爸爸和媽媽在91年12月過聖誕節時吵架後
    ，爸爸就沒有再來了。」、「（問：你們跟媽媽住加拿大，
    爸爸住北京，是否知道兩造有無討論全家要共同生活？）爸
    爸曾經有要求全家至北京同居，但當時媽媽因為我們還小，
    所以沒有同意。」等語綦詳（見本院93年6 月23日言詞辯論
    筆錄），堪認兩造確於86年間協議移民加拿大定居，惟被告
    於辦妥移民手續後，因思及其在加拿大無法找到工作，且主
    要工作地點在北京，突然反悔不願隨同原告及子女前往加拿
    大同住，而獨自留住臺灣或北京，被告為此曾要求原告共同
    居住於台北或北京，然原告以子女年幼為由，拒絕前往台北
    或北京與被告共同生活，造成兩造自86年間起事實上處於分
    居狀態，迄今已近10年之久等事實為真正。況兩造均已表明
    其等因長期分居兩地，主觀上皆無繼續維持婚姻生活之意願
    等語明確（見本院94年9 月30日言詞辯論筆錄），可見雙方
    之婚姻僅徒具夫妻之名，毫無夫妻生活之實質內涵，兩造既
    已不具備正常夫妻間應有誠摯相愛、互信之情感基礎，而無
    法繼續經營和諧幸福之婚姻生活，故兩造間之婚姻應認已有
    難以維持婚姻之重大事由存在，堪予認定。
四、按婚姻係以夫妻之共同生活為目的，夫妻間應以誠摯相愛、
    互信為基礎，互相協力保持其共同生活之圓滿及幸福，若夫
    妻間實已難以共同相處，亦實無強行共組家庭致互相憎恨之
    必要。故民法第1052條第2 項規定：「有前項以外之重大事
    由，難以維持婚姻者，夫妻之一方得請求離婚。」揆其目的
    係在使夫妻請求裁判離婚之事由較富彈性，惟是否有難以維
    持婚姻之重大事由，判斷標準為婚姻是否已生破綻而無回復
    之希望，此不可由原告已喪失維持婚姻意欲之主觀面加以認
    定，而應依客觀的標準，即難以維持婚姻之事實，是否已達
    於倘處於同一境況，任何人均將喪失維持婚姻希望之程度以
    決之，倘客觀上確實達於難以維持婚姻之程度者，自得請求
    裁判離婚。且民法第1052條第2 項但書，規定難以維持婚姻
    之重大事由應由夫妻之一方負責者，僅他方得請求離婚，係
    為公允而設，故難以維持婚姻之重大事由，夫妻雙方均須負
    責時，應比較衡量雙方之有責程度，僅責任較輕之一方，得
    向責任較重之他方請求離婚，或有責程度相同時，雙方均得
    請求離婚，始符公平（最高法院89年度台上字第2688號、90
    年度台上字第1639號判決意旨可供參照）。經查：本件兩造
    於86年間原本協議移民加拿大定居，惟被告於辦妥移民手續
    後，突以工作為由而拒絕前往加拿大與原告共同生活，雖有
    未當，然被告係因在加拿大難有事業發展空間，且其主要事
    業所在地在北京，始未前往加拿大與妻、子同住，況其事後
    已要求原告前往台北或北京與其同住，以謀家庭生活之復歸
    完整，但原告卻仍一本初衷堅持兩造當初舉家移民加拿大之
    協議，而未慮及是否有情事變更，重新思考前往北京或台北
    與原告同住之可能，僅以子女年幼為由予以回拒，導致雙方
    自86年間起迄今長期處於分居之狀態，時間長達將近10年之
    久。本件兩造既各持己見，皆未能自我反省、相互讓步，以
    達共同維繫夫妻婚姻生活之目的，甚至於本院庭訊時均明確
    表達無意繼續維持婚姻關係等語，可見兩造主觀上皆無繼續
    維持婚姻之意願，正常夫妻間互信、互諒、互愛之情感基礎
    已不存在，本院認兩造間之感情已因時空距離因素嚴重破壞
    ，難以繼續共同生活，婚姻所生之破綻亦無回復之希望，任
    何人處於同一境況，均將喪失維持婚姻之希望，應已構成難
    以維持婚姻之重大事由，而此重大事由無論在主觀或客觀上
    皆已達難以維持婚姻之程度，自無再強求維持婚姻之名，而
    無婚姻之實之必要。至兩造對此婚姻難以維持之重大事由均
    須負責，比較衡量雙方之責任程度，本件兩造無法繼續經營
    婚姻生活，主要係因長期分隔兩地，顯不具有正常夫妻生活
    之實質內容，而此分居狀態之造成，緣因雙方對於履行同居
    義務之處所拒絕理性溝通，各執己見而無法協議所致，故應
    認兩造對於婚姻破綻事由之發生皆可歸責，且其等應負之責
    任程度相當。從而原告依民法第1052條第2 項之規定，主張
    有難以維持婚姻之重大事由，據以訴請判決離婚，為有理由
    ，應予准許。
五、本件事證已臻明確，兩造其餘攻擊防禦方法及舉證，核與判
    決結果不生影響，爰不再一一論述，附此敘明。
六、據上論結，本件原告之訴為有理由，依民事訴訟法第78條，
    判決如主文。
中　　華　　民　　國　　94　　年　　10　　月　　14　　日
                  家事法庭  法  官  陳章榮
以上正本證明與原本無異。
如對本判決上訴，應於判決送達後20日內向本院提出上訴狀。
中　　華　　民　　國　　94　　年　　10　　月　　14　　日
                            書記官  吳小平
